臺灣花蓮地方法院民事裁定　　　　　　　99年度事聲字第37號
聲　請　人　王春妹
相　對　人　洪維考
上列當事人間拆屋還地強制執行事件，異議人對於中華民國99年
10月25日司法事務官所為之本院99年度司執字第6428號處分聲明
異議，本院裁定如下：
    主  文
異議駁回。
    理  由
一、本件異議意旨略以：本院98年度司執字第6428號拆屋還地強
    制執行事件雖係依據同院98年玉簡他調字第7 號調解筆錄執
    行，然兩造調解成立之效力等同判決確定，且債務人亦曾請
    求撤銷調解被本院駁回，此觀本院99年度簡上字第9 號民事
    確定判決自明。本院司法事務官於98年度司執字第6428號強
    制執行事件中，認定越界之A 部分柱子，聲請人以公告地價
    計算所獲利益不超過新台幣（下同）86元，卻需花費40萬至
    50萬元之經費補強，避免房屋危險致倒塌，以聲請人所花費
    之時間、費用，顯然無助於聲請人之債權獲得滿足，聲請人
    亦未必獲利，不合比例原則之目的性；而補強支柱如未完善
    ，有侵害他人生命、身體之可能，債權人除可能須對他人負
    擔侵權行為責任，對於造成執行機關及協助機關勞力、費用
    之支出，除不經濟外，與公益有違，所採取之手段並非侵害
    最少之方法，不符合比例原則之必要性。而認越界部分應屬
    合理容許得不拆除之範圍云云。本院司法事務官之民事裁定
    ，觀其理由固非無見，然其裁定不但毫無法源依據，甚至變
    更上述確定判決內容，顯然將其個人見解之裁定駕凌於確定
    判決之上。該裁定強令聲請人以公告地價之價格賣地予相對
    人，實無理由，爰依法聲明異議等語。
二、按民法第148 條規定：權利之行使，不得違反公共利益，或
    以損害他人為主要目的；行使權利，履行義務，應依誠實及
    信用方法，此為民事上重要之法律原則，無論實體法或程序
    法均應遵守。債權人固然得依強制執行法之規定透過國家公
    權力之介入以實現其權利，然而債權人得請求強制執行之標
    的既限於執行名義所示之範圍，執行法院自應注意確保在執
    行名義之限度內對債務人施以強制力，以協助債權人獲得實
    現其應得之權利。易言之，強制執行程序應不得超出執行名
    義債權人可受之利益，而予債務人額外之不利益。然當強制
    執行時遇債權人所欲實現權利之方法，將造成債務人重大損
    失，而有利害相互衝突之情形，執行法院則應遵守上揭民法
    第148 條所揭示之重要法律原則，始屬合法。另權利之行使
    ，是否以損害他人為主要目的，應以權利人因權利行使所能
    取得之利益，與他人及國家社會因其權利行使所受之損失比
    較衡量以定之。倘其權利之行使，自己所得之利益極少，而
    他人及國家社會所受之損失甚大者，則可視為以損害他人為
    主要目的，此為最高法院71年度臺上字第737 號判例意旨所
    揭明。
三、經查：
(一)本院98年度司執字第6428號拆屋還地強制執行事件，債權人
    依調解筆錄聲請拆屋還地，經本院民事執行處核發自動履行
    命令，債務人已大部份拆除，僅餘A、B部分界線不明部份未
    予拆除。經本院民事執行處司法事務官於99年10月6 日履勘
    ，地政人員到場指明僅餘A部分之部分陽台、半根柱子及B部
    分越界之牆角一塊磚頭之距離未予拆除，其中A 部分半根柱
    子距離約35公分，A、B佔用部分不超過兩坪；到場結構技師
    楊鵬志表示若拆除該柱子，需花費40萬至50萬元之經費補強
    ，避免房屋危險致倒塌，有本院民事執行處99年10 月6日履
    勘筆錄在卷可稽。
(二)原裁定以：據上述地政人員表示該柱子越界約35公分，參酌
    地政事務所土地複丈成果圖及地政人員現場指明係就該柱子
    斜切而非全拆，核其面積不超過0.1225平方公尺（0.35*0.3
    5=0.1225平方公尺），拆除面積不大。而依謄本債權人所申
    報1 平方公尺地價為80元，而公告地價1平方公尺為700元，
    以較高之公告地價計算，本件拆除後債權人所獲得之利益不
    超過新台幣86元（700 *0.1225 =85.75），卻需花費40萬至
    50萬元之經費補強，避免房屋危險致倒塌，以債權人所花費
    之時間、費用，顯然無助於債權人之債權獲得滿足，債權人
    亦未必獲利，不合比例原則之目的性；而補強支柱如未完善
    ，有侵害他人生命、身體之可能，債權人除可能須對他人負
    擔侵權行為責任，對於造成執行機關及協助機關勞力、費用
    之支出，除不經濟外，與公益有違，所採取之手段並非侵害
    最少之方法，不符合比例原則之必要性。而測量技術不斷更
    新，早期測量設備與現今儀器不同，執行實務上因重新鑑界
    而變更界線之案例甚多；今日之測量技術在未來技術之更新
    進步後，界線再予變更亦不無可能。再者，花東地區天災等
    不可抗力（如地震、大雨等）因素頻繁，執行實務上地號之
    界線可能因上揭因素重新丈量而變更，得認為土地間之界線
    上應有容許之合理範圍。異議人主張何謂合理範圍內？如將
    合理範圍量化，無法將附屬損害加入計算，對於符合比例原
    則與否之判斷，將造成困難。比例原則如有量化之可能，將
    與法律規定不盡相符，因而參酌土地謄本之記載以1 平方公
    尺為最小之計算單位，則在面積僅0.1225平方公尺範圍內顯
    然應屬合理容許得不拆除之範圍，並參酌上揭結構技師補強
    費用之意見，衡量該兩層樓高拆除半根柱子之危險性，僅為
    0.1225平方公尺支出40萬至50萬元補強費用（實際拆除時怪
    手、工人等費用尚未計算），並無必要；暨債權人不願意預
    納補強費用，將來遭強制執行法第28條之1 規定駁回之可能
    性等情況，該未超過0.1225平方公尺之柱子應不予拆除，較
    符合雙方利益。債務人已依自動履行命令自行拆除大部分面
    積，餘界線上不到2 坪之A部分陽台、B部分越界之牆角一塊
    磚頭距離，如經債務人拆除後，實已將上揭調解內容全部履
    行完畢，而駁回債權人聲明異議，經核並無不合。
(三)異議人質疑原裁定毫無法源依據，且與本院98年度玉簡字第
    34號及99年度簡上字第9 號確定判決內容相歧異云云，惟原
    裁定係基於民法第148 條之適用而為其依據，與法並無不符
    ，已如前述。又前揭本院確定判決乃本件相對人主張調解筆
    錄記載有違兩造調解合意內容及違背事實，涉有瑕疵，而依
    民事訴訟法第416 條提起宣告調解無效或撤銷調解之訴，而
    上開確定判決認其起訴顯已逾法定不變期間，且未能舉證證
    明系爭調解筆錄有何得撤銷之原因，爰駁回相對人前開之訴
    ，其理由及判斷尚本件無涉，原裁定應無與之違背。
(四)綜上所述，本件異議人聲請強制執行，請求拆除相對人房屋
    之重要支撐柱子，本院民事執行處於現場履勘及詢問專業人
    員之意見後，認為此拆除之執行將造成相對人重大損害，乃
    權衡異議人所欲實現權利之利益及將造成相對人之損害，二
    者顯不相當，有權利濫用之虞，不符誠實信用原則，乃不予
    執行。異議人不服而聲明異議，原裁定予以駁回，核屬適法
    。從而，異議意旨指摘原裁定不當，求予廢棄，為無理由，
    應予駁回。
四、依強制執行法第30條之1，民事訴訟法第240條之4第3項，裁
    定如主文。
中    華    民    國   100    年    4     月    22    日
                        臺灣花蓮地方法院民事庭
                                法  官  沈培錚
以上正本係照原本作成。
如不服本裁定，應於裁定送達後10日內向本院提出抗告狀（應抄
附繕本），並繳納抗告費新臺幣壹仟元。
中    華    民    國   100    年    4     月    25    日
                                書記官  胡旭玫